---
title: "Домашнее задание: Многомерный анализ данных"
subtitle: "Метаболический синдром - применение PCA и методов кластеризации"
author: "Пороло Виктория"
date: "`r Sys.Date()`"
output:
  html_document:
    toc: true
    toc_depth: 3
    toc_float: true
    theme: flatly
    highlight: tango
    code_folding: show
    number_sections: true
  pdf_document:
    toc: true
    toc_depth: 3
    number_sections: true
lang: ru
editor_options: 
  markdown: 
    wrap: 72
---

```{r setup, include=FALSE}
knitr::opts_chunk$set(echo = TRUE, warning = FALSE, message = FALSE,
                      fig.width = 8, fig.height = 6, fig.align = 'center')
```

```{r load-libraries, include=FALSE}
# Загрузка необходимых библиотек
if (!require("dplyr")) install.packages("dplyr"); library(dplyr)
if (!require("data.table")) install.packages("data.table"); library(data.table)
if (!require("tidyverse")) install.packages("tidyverse"); library(tidyverse)
if (!require("GGally")) install.packages("GGally"); library(GGally)
if (!require("umap")) install.packages("umap"); library(umap)
if (!require("factoextra")) install.packages("factoextra"); library(factoextra)
if (!require("pheatmap")) install.packages("pheatmap"); library(pheatmap)
if (!require("gridExtra")) install.packages("gridExtra"); library(gridExtra)

theme_set(theme_bw())
set.seed(42)
```

# Введение

## О датасете

В этом домашнем задании мы будем работать с датасетом **Metabolic
Syndrome**, содержащим клинические и биохимические показатели пациентов.

**Метаболический синдром** - это комплекс взаимосвязанных нарушений
обмена веществ, включающий ожирение, инсулинорезистентность,
дислипидемию и артериальную гипертензию. Этот синдром значительно
повышает риск развития сердечно-сосудистых заболеваний и диабета 2 типа.

Датасет включает следующие показатели:

-   **Антропометрические данные**: возраст, окружность талии, ИМТ
-   **Метаболические показатели**: уровень глюкозы, триглицеридов,
    холестерина (HDL)
-   **Биохимические маркеры**: альбумин в моче (UrAlbCr)
-   **Социально-экономический статус**: уровень дохода (Его мы не будем
    использовать в анализе)

Цель работы - применить методы многомерного анализа (PCA) и
кластеризации для выявления структуры данных и классификации пациентов
по наличию метаболического синдрома.

## Задачи домашнего задания

1.  Провести исследовательский анализ данных (EDA)
2.  Выполнить предобработку и масштабирование данных
3.  Применить методы снижения размерности (PCA, UMAP)
4.  Определить оптимальное количество главных компонент
5.  Интерпретировать результаты PCA
6.  Применить методы кластеризации (иерархическая, K-means)
7.  Сравнить качество кластеризации различными методами

# Загрузка и подготовка данных

## Загрузка датасета

Зарегистрируйтесь на платформе Kaggle и скачайте датасет: [Metabolic
Syndrome
Dataset](https://www.kaggle.com/datasets/antimoni/metabolic-syndrome)

```{r load-data}
file <- "C:/Users/vtish/Desktop/datasets & books (Bioinformatics)/Biostat2024/Визуализация Данных в R/домашки/20.11/Metabolic Syndrome.csv"
# Загрузка данных
data <- fread(file) %>% 
  select(-seqn, -Sex, -Marital, -Race, -Albuminuria, -Income)

# Удаление пропущенных значений
data <- data %>% na.omit()

# Сохранение целевой переменной
target <- data$MetabolicSyndrome %>% as.factor()
data$MetabolicSyndrome <- NULL

# Проверка размерности
cat("Размер датасета:", nrow(data), "наблюдений,", ncol(data), "переменных\n\n")
cat("Распределение классов:\n")
table(target)
```

# Исследовательский анализ данных (EDA)

## Визуализация взаимосвязей между переменными

Для комплексного анализа взаимосвязей между всеми переменными используем
функцию `ggpairs()`, которая строит матрицу диаграмм рассеяния,
гистограмм и коэффициентов корреляции.

```{r ggpairs-initial, fig.width=12, fig.height=12}
# Ваш код здесь
ggpairs(data)

```

### Вопрос 1: Анализ распределений

**Вопрос:** Какие переменные имеют правостороннюю асимметрию (скошены
вправо, имеют длинный хвост вправо)?

**Ответ:** Переменные **UrAlbCr, Triglycerides, BloodGlucose.**

# Предобработка данных

## Логарифмирование переменных

Для переменных с сильной правосторонней асимметрией применяем
логарифмическое преобразование, которое помогает: - Нормализовать
распределение - Уменьшить влияние выбросов - Стабилизировать дисперсию

Применяем `log1p()` (логарифм с добавлением 1), чтобы избежать проблем с
нулевыми значениями:

```{r log-transform}
# Логарифмируем UrAlbCr (переменную с наиболее выраженной асимметрией)

data2 <- data %>%
  mutate(
    UrAlbCr = log1p(UrAlbCr),
    BloodGlucose = log1p(BloodGlucose),
    Triglycerides = log1p(Triglycerides)
  )

```

## Масштабирование данных

Для корректной работы методов многомерного анализа необходимо
стандартизировать данные (масштабирование к нулевому среднему и
единичной дисперсии).

```{r scale-data}
data_scale <- as.data.frame(scale(data2))
head(data_scale)
```

### Вопрос 2: Идентификация аутлайеров

**Вопрос:** Какие переменные имеют аутлайеры (выбросы \> 3SD или \<
-3SD)? Отразите диапазон (range) каждой переменной в шкалированном
датасете в виде таблицы/матрицы.

```{r outliers-table}

range_df <- data.frame(
  Min = round(apply(data_scale, 2, min),2),
  Max = round(apply(data_scale, 2, max),2)
)

range_df
```

**Ответ:**

Во всех переменных кроме (Age) обнаружены выбросы в \> 3SD или/и \<
-3SD.

Выбросы \>3SD имеют переменные: WaistCirc (-2.59:4.78), BMI
(-2.33:6.09), UrAlbCr (-1.40:5.69), UricAcid (-2.57:4.07), Triglycerides
(-2.57:4.91), HDL (-2.62:6.44).

Переменная BloodGlucose (-4.26:5.66) имеет выбросы \> 3SD и \< -3SD.

## Замена аутлайеров

Для уменьшения влияния экстремальных значений примените замену значений
\>3SD на 3 и \<-3SD на -3:

```{r winsorize}
data_scale_out <- data_scale %>%
  mutate(across(everything(), ~ pmax(pmin(., 3), -3)))

```

## Визуализация обработанных данных

```{r ggpairs-scaled, fig.width=12, fig.height=12}
ggpairs(data_scale_out)
```

# Метод главных компонент (PCA)

## Применение PCA

Метод главных компонент (PCA) - это линейное преобразование данных в
новую систему координат, где: - Первая главная компонента объясняет
максимальную долю вариации - Каждая последующая компонента объясняет
максимум оставшейся вариации - Все компоненты ортогональны
(некоррелированы) друг другу

```{r pca-application}
pca_result.ca<- prcomp(data_scale_out, scale = F)
summary(pca_result.ca)
```

## Биплот: визуализация PCA

Биплот одновременно показывает: - **Наблюдения** (пациенты) - точки,
окрашенные по диагнозу - **Переменные** - стрелки, указывающие
направление максимального изменения

Постройте биплот используя fviz_pca_biplot(). Окрасьте точки по
переменной target (диагноз)

```{r biplot-1, fig.height=8, fig.width=12}
target2 <- factor(target,
                  levels = c("0", "1"),
                  labels = c("absence of metabolic syndrome", "presence of metabolic syndrome"))

fviz_pca_biplot(
  pca_result.ca,
  geom = "point",
  habillage = target2,            
  addEllipses = TRUE,
  ellipse.level = 0.95,
  alpha.ind = 0.4,
  col.var = "midnightblue",
  labelsize = 4
) + 
  theme_bw()
```

### Вопрос 3: Интерпретация биплота

**Вопрос 3.1:** Какие две переменные вносят наибольший вклад в PC2?

**Ответ:** Переменные **Age**(\~52%) и **UrAlbCr** (\~23%).

```{r}
fviz_contrib(pca_result.ca, choice = "var", axes = 2)
```

**Вопрос 3.2:** Какие три переменные вносят наибольший вклад в PC1?

**Ответ:** Переменные **WaistCirc** (\~27%), **BMI**(\~21%),
**Triglycerides** (\~13%).

**Вопрос 3.3:** Опишите, как в пространстве главных компонент
разделяются наблюдения на основе диагноза. Какие 5 переменных вносят
наибольший вклад в разделение пациентов с метаболическим синдромом и без
него?

**Ответ:** В пространстве главных компонент пациенты с метаболическим
синдромом смещены вправо вдоль Dim1, а пациенты без синдрома - влево,
что отражает основное разделение групп. **Наибольший вклад в это
разделение вносят WaistCirc, BMI, Triglycerides, UricAcid и
BloodGlucose.**

### Вопрос 4: Объясненная вариация

**Вопрос 4.1:** Сколько главных компонент необходимо для объяснения 90%
вариации исходного датасета?

```{r cumsum}
summary(pca_result.ca)
```

**Ответ:** Шесть главных компонент описывают **93%** вариации исходного
датасета.

**Вопрос 4.2:** Какой процент вариации объясняют первые 3 главные
компоненты?

**Ответ:** Первые 3 главные компоненты объясняют **67.4%**

# Выбор оптимального числа компонент

## Метод локтя (Scree Plot)

Метод локтя помогает определить, после какой компоненты добавление новых
компонент дает незначительный прирост объясненной вариации.

```{r scree-plot, fig.width=10, fig.height=6}


var_explained <- pca_result.ca$sdev^2 / sum(pca_result.ca$sdev^2)

qplot(seq_along(var_explained), var_explained) +
  geom_line() +
  geom_point() +
  xlab("Principal Component") +
  ylab("Variance Explained") +
  ggtitle("Scree Plot") +
  ylim(0, 0.5)


```

### Вопрос 5: Метод локтя

**Вопрос:** Используя метод локтя, определите оптимальное количество
главных компонент. Какой процент вариации они объясняют?

**Ответ:** По scree plot видно, что после второй главной компоненты
вклад в объяснённую дисперсию резко уменьшается, поэтому по критерию
«локтя» оптимально использовать **две** компоненты, они описывают
**53%** вариации.

## Метод Кайзера

Метод Кайзера (Kaiser criterion) основан на собственных значениях
(eigenvalues).

```{r kaiser-method}
eigenvalues <- pca_result.ca$sdev^2
eigenvalues

sum(eigenvalues > 1)
```

### Вопрос 6: Метод Кайзера

**Вопрос:** Сколько главных компонент метод Кайзера рекомендует
использовать для дальнейшего анализа?

**Ответ:** 3 главные компоненты.

**Практические рекомендации:**

1.  **Цель анализа имеет значение:**
    -   Для **кластеризации** часто достаточно 3-4 компонент,
        объясняющих основные паттерны
    -   Для **предсказательного моделирования** (например, линейной
        регрессии) может потребоваться больше компонент
    -   Для **визуализации** обычно используют 2-3 компоненты
2.  **Сложность данных:**
    -   В нашем датасете относительно простая структура (\~10
        переменных)
    -   В более сложных датасетах (\>50 переменных) может потребоваться
        больше компонент
3.  **Эмпирическая проверка:**
    -   Оптимальное количество компонент можно проверить, оценивая
        качество последующей кластеризации
    -   В данном задании мы проверим различные варианты

**Для нашего анализа:** Мы будем исследовать варианты с разным
количеством компонент и выберем оптимальное на основе качества
кластеризации.

# Интерпретация главных компонент

## Корреляции переменных с главными компонентами

Для понимания биологического смысла главных компонент необходимо
проанализировать, какие исходные переменные вносят наибольший вклад в
каждую компоненту.

Вычислите корреляции между исходными переменными и главными
компонентами. Создайте тепловую карту используя pheatmap().

```{r var-correlation, fig.width=6, fig.height=3}

loadings <- pca_result.ca$rotation

cor_mat <- sweep(loadings, 2, pca_result.ca$sdev, "*")


pheatmap(
  cor_mat,
  cluster_rows = FALSE,
  cluster_cols = FALSE,
  main = "Correlations between variables and PCs"
)
```

### Вопрос 7: Интерпретация компонент

**Вопрос:** Какие две переменные наиболее сильно коррелируют с каждой из
первых трех главных компонент (PC1, PC2, PC3)?

**Ответ:**

```         
PC1:
- Переменная 1: WaistCirc (корреляция: 0.8)
- Переменная 2: BMI (корреляция: 0.75)

PC2:
- Переменная 1: Age (корреляция: 0.8)
- Переменная 2: UrAlbCr (корреляция: 0.5)

PC3:
- Переменная 1: Triglycerides (корреляция: 0.5)
- Переменная 2: UricAcid/BloodGlucose (корреляция: 0.2)
```

# Кластеризация

## Иерархическая кластеризация

Примените иерархическую кластеризацию, постройте матрицу сопряженности и
оцените совпадение предсказанных классов и диагноза с помощью
Хи-квадрата.

```{r hierarchical-optimization}


numPCs_list <- 1:6
distMethods <- c('euclidean', 'manhattan')
hclustMethods <- c('ward.D2', 'complete', 'average')

results <- data.frame(
  numPCs = integer(),
  distMethod = character(),
  hclustMethod = character(),
  X_squared = numeric(),
  p_value = numeric(),
  stringsAsFactors = FALSE
)

for(numPCs in numPCs_list){
  PCs <- pca_result.ca$x[, 1:numPCs]
  
  for(distMethod in distMethods){
    dist_matrix <- dist(PCs, method = distMethod)
    
    for(hclustMethod in hclustMethods){
      hc <- hclust(dist_matrix, method = hclustMethod)
      clusters <- cutree(hc, 2)

      contingency_table <- table(Кластер = clusters, Диагноз = target)

      chi_test <- chisq.test(contingency_table)

      results <- rbind(results, data.frame(
        numPCs = numPCs,
        distMethod = distMethod,
        hclustMethod = hclustMethod,
        X_squared = chi_test$statistic,
        p_value = chi_test$p.value
      ))
    }
  }
}

results <- results %>% arrange(desc(X_squared))
head(results, 5) 
```

### Подбор оптимальных параметров

Протестируйте различные комбинации и выберите ту которая даёт лучшую
кластеризацию на основне Хи-квадрата: - Количество главных компонент:
1-6 (**numPCs**) - Метрики расстояния: euclidean, manhattan
(**distMethod**) - Методы связывания: ward.D2, complete, average
(**hclustMethod**)

### Визуализация иерархической кластеризации

Создайте тепловую карту с иерархической кластеризацией. Используйте
оптимальные параметры. Добавьте аннотацию с диагнозами.

```{r heatmap-hierarchical, fig.width=10, fig.height=5}
best_combinations <- data.frame(
  numPCs = c(1, 1, 4, 6, 2),
  distMethod = c("euclidean", "manhattan", "euclidean", "euclidean", "euclidean"),
  hclustMethod = c("ward.D2", "ward.D2", "ward.D2", "ward.D2", "ward.D2")
)


heatmap_data <- pca_result.ca$x[, 1:6]
rownames(heatmap_data) <- paste0("Sample_", 1:nrow(heatmap_data))
annotation_row <- data.frame(
  Diagnosis = factor(target, levels = c(0,1), labels = c("No Syndrome","Syndrome"))
)
rownames(annotation_row) <- rownames(heatmap_data)

annotation_colors <- list(
  Diagnosis = c("No Syndrome" = "#8867A1", "Syndrome" = "#F5B35E")
)

for(i in 1:nrow(best_combinations)){
  
  numPCs <- best_combinations$numPCs[i]
  distMethod <- best_combinations$distMethod[i]
  hclustMethod <- best_combinations$hclustMethod[i]
  PCs <- pca_result.ca$x[, 1:numPCs]
  dist_matrix <- dist(PCs, method = distMethod)
  hc <- hclust(dist_matrix, method = hclustMethod)
  

  pheatmap(
    heatmap_data,
    cluster_rows = hc,
    cluster_cols = TRUE,
    show_rownames = FALSE,
    annotation_row = annotation_row,
    annotation_colors = annotation_colors,
    scale = "row",
    color = colorRampPalette(c("navy", "white", "firebrick3"))(50),
    main = paste0("Heatmap: PCs=", numPCs,
                  ", dist='", distMethod,
                  "', method='", hclustMethod, "'")
  )
}

```

## K-means кластеризация

Теперь сравним результаты с методом K-means, который использует другой
подход к кластеризации.

Протестируйте K-means с разным количеством главных компонент (1-6).

```{r kmeans-optimization}

numPCs_list <- 1:6
kmeans_results <- data.frame(
  numPCs = integer(),
  tot_withinss = numeric(),
  X_squared = numeric(),
  p_value = numeric()
)

for (numPCs in numPCs_list) {
  
  PCs <- pca_result.ca$x[, 1:numPCs]
  
  km <- kmeans(PCs, centers = 2, nstart = 25)
  

  contingency_table <- table(Кластер = km$cluster, Диагноз = target)
  

  chi_test <- chisq.test(contingency_table)
  
  kmeans_results <- rbind(
    kmeans_results,
    data.frame(
      numPCs = numPCs,
      tot_withinss = km$tot.withinss,
      X_squared = chi_test$statistic,
      p_value = chi_test$p.value
    )
  )
}


kmeans_results %>% arrange(desc(X_squared))

```

## Вопрос 8: Оптимизация K-Means

**Вопрос:** Какое минимальное количество K даёт наилучшую кластеризацию
основываясь на Хи-квадрат?

**Ответ:** 3

## Вопрос 9: Сравнение методов кластеризации

**Вопрос:** На основе статистики χ² (Chi-squared), какой метод и с каким
количеством главных компонент дает наилучший результат классификации?

**Ответ:** По значению χ²(Chi-squared) наилучший результат показывает
**k-means с 3 главными компонентами**, хотя преимущество над
иерархической кластеризацией минимально (k-means:753.0521 -
Иерархическая: 752.5190)

# Визуализация лучшей кластеризации

Постройте два биплота fviz_pca_biplot() рядом:\
1) С окраской по реальному диагнозу\
2) С окраской по кластерам лучшего метода\
Используйте gridExtra::grid.arrange(..., ncol = 2) для размещения
графиков

```{r diagnosis-comparison, fig.width=18, fig.height=6}
best_km <- kmeans(pca_result.ca$x[, 1:3], centers = 2, nstart = 25)
clusters <- factor(best_km$cluster,
                   labels = c("Cluster 1", "Cluster 2"))

## Биплот 1: окраска по реальному диагнозу
p1 <- fviz_pca_biplot(
  pca_result.ca,
  geom = "point",
  habillage = target2,
  addEllipses = TRUE,
  ellipse.level = 0.95,
  alpha.ind = 0.4,
  col.var = "midnightblue",
  title = "PCA: Real Diagnosis"
) + theme_bw()

## Биплот 2: окраска по кластерам
p2 <- fviz_pca_biplot(
  pca_result.ca,
  geom = "point",
  habillage = clusters,
  addEllipses = TRUE,
  ellipse.level = 0.95,
  alpha.ind = 0.4,
  col.var = "midnightblue",
  title = "PCA: K-means Clusters (3 PCs)"
) + theme_bw()


gridExtra::grid.arrange(p1, p2, ncol = 2)
```

На этом заканчивается основная часть задания! Выполнив её, вы сможете
получить 100 баллов!

# Дополнительное задание: Попробуйте построить UMAP на исходном датасете

```{r}

umap_result <- umap(
  data_scale,
  n_neighbors = 15,
  min_dist = 0.1,
  metric = "euclidean"
)

umap_df <- as.data.frame(umap_result$layout)
colnames(umap_df) <- c("UMAP1", "UMAP2")
umap_df$Diagnosis <- target2

ggplot(umap_df, aes(x = UMAP1, y = UMAP2, color = Diagnosis)) +
  geom_point(alpha = 0.6, size = 2) +
  theme_bw() +
  labs(title = "UMAP on Original Dataset",
       color = "Diagnosis")
```

![Well
done](https://media.makeameme.org/created/well-done-82c060d015.jpg)
